【裁判字號】    98,易,159
【裁判日期】    981230
【裁判案由】    重利
【裁判全文】
臺灣新竹地方法院刑事判決               98年度易字第159號
公  訴  人  臺灣新竹地方法院檢察署檢察官
被      告  庚○○
            丁○○
上  一  人
選任辯護人  巫宗翰律師
            丙○○
上列被告因重利案件，經檢察官提起公訴（98年度偵字第702 號
、第1855號）及追加起訴（98年度蒞追字第 7號），本院判決如
下：
    主  文
庚○○犯如附表一所示之罪，主文及宣告刑各如附表一編號一至
編號五所載。應執行有期徒刑柒月，如易科罰金，以新臺幣壹仟
元折算壹日。
丁○○犯如附表二所示之罪，主文及宣告刑各如附表二編號一至
編號五所載。應執行有期徒刑捌月，如易科罰金，以新臺幣壹仟
元折算壹日。
丙○○犯如附表三所示之罪，主文及宣告刑各如附表三編號一至
編號三所載。應執行有期徒刑拾月，如易科罰金，以新臺幣壹仟
元折算壹日。
    事  實
一、丁○○前於民國97年間因重利案件，經本院於97年11月14日
    以97年度竹簡字第1504號判決判處有期徒刑3月，緩刑2年確
    定，又因重利案件，經本院於97年12月31日以97年度竹簡字
    第1661號判決分別判處有期徒刑3月、3月，定應執行刑為有
    期徒刑4 月確定（以上均不構成累犯）。丙○○前於97年間
    因重利案件，經本院於97年12月31日以97年度易字第829 號
    判決分別判處有期徒刑3月、3月、3 月，定應執行刑為有期
    徒刑6月確定，復因重利案件，經本院於98年9月11日以98年
    度易字第173 號判決分別判處拘役30日、30日，定應執行刑
    為拘役50日確定（以上均不構成累犯）。
二、詎丁○○、丙○○仍不知悔改，與庚○○共同基於貸放款項
    予不特定人以賺取重利之犯意，化名「小陳」、「余先生」
    ，先由庚○○在自由時報刊登「借－免留證件」之借款廣告
    ，並提供門號0000000000號行動電話以供聯絡，嗣分別為下
    列行為：
(一)、庚○○、丁○○及丙○○於97年10月下旬某日，在新竹市○○路上，乘辛○○需款孔急之際，貸以新臺幣（下同）10,0
    00元，約定每7日為一期，每期利息3,500元，並先扣除3,50
    0元充當第一期之利息，實際僅交付辛○○6,500元，另由辛○○簽發金額30,000元之本票2 紙並交付辛○○之健保卡、
    國泰世華銀行存摺及印章以供擔保，而以此方式取得與原本
    顯不相當之重利。辛○○於借款後，分別於97年11月3 日、
    同年11月10日、同年11月17日、同年11月24日陸續繳交第 2
    至5期利息各3,500元。
(二)、庚○○、丁○○於97年10月下旬某日，在新竹縣竹東火車站
    前，乘甲○○需款孔急之際，貸以30,000元，約定每8 日為
    一期，每10,000元每期利息3,000元，並先扣除9,000元充當
    第一期之利息，實際僅交付甲○○21,000元，另由甲○○簽
    發票面金額90,000元本票1 紙並交付甲○○之健保卡、國民
    身分證供擔保，而以此方式取得與原本顯不相當之重利。嗣
    後甲○○陸續繳付8期利息，共72,000元，及未準時繳交利
    息之罰金2次共4,000元，總計76,000元，甲○○因無力再負
    擔利息，遂於98年1月中旬，連本帶利全數繳清。
(三)、庚○○、丁○○及丙○○，於97年11月7 日，乘己○○需款
    孔急之際，貸以10,000元，並約定每7 日為一期，每10,000
    元每期利息2,000元，並先扣除2,000元充當第一期之利息，
    實際僅交付己○○8,000 元，由丙○○駕車至苗栗縣竹南鎮
    ○○路○段200巷附近交付借款並由真實姓名年籍不詳之成年
    人收受利息，而以此方式取得與原本顯不相當之重利。
(四)、庚○○、丁○○及丙○○，於97年11月28日，乘己○○需款
    孔急之際，貸以20,000元，並約定每7 日為一期，每10,000
    元每期利息2,000元，並先扣除4,000元充當第一期之利息，
    實際僅交付己○○16,000元，由丙○○駕車至苗栗縣竹南鎮
    ○○路○段200巷附近交付借款並由己○○以匯款方式交付利
    息，而以此方式取得與原本顯不相當之重利。
(五)、庚○○、丁○○於97年12月4 日，在乙○○位於新竹市○○
    路之居所附近，乘乙○○需款孔急之際，貸以10,000元（起
    訴書誤載為20,000元），約定每7日為一期，每期利息2,500
    元，並先扣除2,500 元充當第一期之利息，實際僅交付乙○○7,500 元，而以此方式取得與原本顯不相當之重利。嗣辛○○因無力再負擔前揭沈重利息，報警處理，並於98年12月
    5 日14時許，查獲庚○○駕駛車牌號碼6555- JC號自用小客
    車至新竹市○○路、武陵路口向辛○○收取利息，始悉上情
    。
三、案經新竹市警察局移送臺灣新竹地方法院檢察署檢察官偵查
    起訴及追加起訴。
    理  由
一、證據能力有無之判斷：
    按被告以外之人於審判外之言詞或書面陳述，除法律有規定
    者外，不得作為證據。又被告以外之人於審判外之陳述，經
    當事人於審判程序同意作為證據，法院審酌該言詞陳述或書
    面陳述作成時之情況，認為適當者，亦得為證據。當事人、
    代理人或辯護人於法院調查證據時，知有第159條第1項不得
    為證據之情形，而未於言詞辯論終結前聲明異議者，視為有
    前項之同意，刑事訴訟法第159條第1項及第159條之5分別定
    有明文。經查，本件共同被告庚○○、丁○○、丙○○各人
    間於警詢時，除關於其己部分之陳述，就有關於其他共同被
    告之陳述、證人辛○○、甲○○、戊○○於警詢時之陳述；
    證人己○○、乙○○於檢察事務官詢問時之陳述，在本院準
    備程序及審理程序中，就證據能力一節均表示無意見，並未
    於本案言詞辯論終結前聲明異議，而本院審酌上開等人於警
    詢時之陳述係彼等於案發後就各自親身經歷之事實所為者，
    依其陳述作成時之情況並無不適當，且均非非法取得之證據
    ，又無證據力明顯過低之情形，復經本院於審判期日就上開
    證據進行調查、辯論，依前開規定，自均得為證據；次按，
    本案認定事實所引用之文書證據，並無證據證明係公務員違
    背法定程式所取得，亦無刑事訴訟法第159條之4之顯有不可
    信之情況與不得作為證據之情形，本院斟酌本案卷內之證據
    並非非法取得，亦無證明力明顯過低之情形，且經本院於審
    判期日依法進行證據之調查、辯論，被告於訴訟上之程序權
    ，已受保障，故前揭各該證據，亦均得採為證據，合先敘明
    。
二、認定犯罪事實所憑之證據及認定之理由：
(一)、訊據被告庚○○、丁○○於本院準備程序、審理時均坦承犯
    行（159號本院卷第25頁、第53頁、第95頁、第156頁背面、
    379 號本院卷第23頁），核與證人辛○○於警詢、偵訊、本
    院準備程序及審理時之證述（702 號偵卷第13頁至第18頁、
    第44頁至第46頁、379 號本院卷第26頁、159號本院卷第136
    頁背面至第139 頁）；證人甲○○於警詢、偵訊及本院審理
    時之證述（1855號偵卷第13頁至第14頁、第37頁至第38頁、
    第44頁至第45頁、702 號偵卷第74頁、159號本院卷第146頁
    背面至第149 頁）；證人乙○○、己○○於檢察事務官詢問
    及本院審理時之證述（7號偵卷第1頁至第6頁、159號本院卷
    第140頁至第144頁、第149頁至第150頁）；證人戊○○於偵
    訊及本院審理時證述（702號偵卷第91頁至第92頁、159號本
    院卷第133頁背面至第136頁）大致相符。此外，復有台灣大
    哥大資料查詢 4份等在卷可參（7號偵卷第7頁至第11頁）。
    綜上，足認被告庚○○與丁○○之自白與事實相符，足堪採
    信，本案事證已臻明確，被告庚○○、丁○○犯行均堪認定
    ，自均應依法論科。
(二)、訊據被告丙○○則矢口否認有何重利犯行，辯稱略以：我不
    認識共同被告庚○○、丁○○，也不認識被害人辛○○、己○○云云，惟查：
１、共同被告庚○○於本院審理時供稱：「（平常這支電話0000
    000000是何人使用？）是我在使用」、「（所以確實都是你
    接聽電話後，再告訴丁○○或是丙○○請他們去跟被害人聯
    絡嗎？）是」等語（159號本院卷第156頁背面）；共同被告
    丁○○供稱：「（對庚○○剛剛說0000000000這支電話都是
    他一個人使用接聽，再打電話給你或丙○○，由你或丙○○
    直接跟要借錢的人聯絡，這部分有何意見？）沒有意見」等
    語（159號本院卷第156頁背面）。是依共同被告庚○○、丁○○上開陳述，被告丙○○與共同被告庚○○、丁○○並非
    互不相識，且被告庚○○、丁○○及丙○○就本件重利有犯
    意聯絡及行為分擔，參以共同被告庚○○、丁○○於本院準
    備程序及審理時對自身所涉犯行均為有罪之陳述，是難認其
    基於共同被告身分所為不利於被告丙○○之陳述，有何為推
    諉刑責而故陷被告丙○○於罪之理，故共同被告庚○○、丁○○上開所述堪予採信，是以，被告丙○○辯稱不認識共同
    被告庚○○、丁○○云云，已難憑採。
２、關於證人辛○○之證述：證人辛○○於警詢中證述：「（警
    方另提供同案共犯丙○○【民國○○年○○月○ 日生，國民身分
    證統一編號：Ｚ000000000】供你指認，是否為該地下錢莊成
    員？）（經檢視後回答）丙○○就是自稱『余先生』的地下
    錢莊人員」等語（702 號偵卷第15頁背面）；於本院審理時
    結證稱：「（你是否曾經使用0000000000打電話給00000000
    00，向地下錢莊的人借錢？）是」、「（後來該家地下錢莊
    有出面與你見面的有幾個人、自稱什麼？）兩個人，一個自
    稱是「小陳」丁○○，另一個沒有說他是誰，但是我今天看
    到，就是在庭上的庚○○」、「（你與地下錢莊的人前後見
    面幾次？）與丁○○見面最多次，大概5、6次以上」、「（
    這麼多次你總共見到幾個人？）總共見到丁○○、丙○○、
    庚○○，但是比較少看到庚○○，第1 次交錢給我的人是兩
    個人，但主要是丁○○跟我講話，另一個我就沒有很注意，
    第1 次收錢是在庭的丙○○，他自己一個人；其中有一次是
    丁○○、丙○○一起出現，那次因為我說我有一個朋友也要
    借錢，我說問問看，所以我打電話給丁○○，結果丁○○與
    丙○○一起出現，但是後來他們沒有談成」、「（除了第 1
    次收利息，丙○○有自己一個人來，後來你有介紹其他人借
    錢，丙○○有出現，其他時候丙○○有沒有再出現？）有，
    丙○○還有1次自己來跟我收利息，丙○○我總共見到他3次
    ，時間收利息的都是早上10點多，介紹借錢是晚上7 點多，
    收利息的地點都是在新竹市○○路、武陵路口，只有介紹借
    錢的那一次是在新竹市○○路、武陵路口進去的巷子，通常
    丙○○是自己開CAMRY，顏色忘記了，豐田的車」等語（159
    號本院卷第137頁）。
３、關於證人己○○之證述：
(1)、證人己○○於本院審理時結證稱：「（你在97年10月至12月
    時，你所使用手機電話號碼0000000000？）是」、「（你是
    否曾經使用該支手機打電話到0000000000向地下錢莊借錢？
    ）有」、「（是否可看清楚有與你接洽的人是否為在庭被告
    之一？）就是照片上的那一個」、「（照片你上次指認的人
    有無在法庭內？）應該有，就是丙○○」、「（今日在法庭
    上的人，是否有你之前借錢的人？）就只有丙○○，其他兩
    人我沒有見過」、「（你在何處如何看到丙○○？）第1 次
    丙○○送錢來的時候」、「（你另外借20,000的時候，拿16
    ,000  給你的人是誰？）是丙○○」、「（你總共看過在庭
    被告丙○○幾次？）兩次」、「（有沒有可能認錯人？）不
    會」、「（所以你確定去找你的人是丙○○？）確定」、「
    （之前你來開庭時，你看照片指認人是否較不清楚，要看本
    人比較清楚？）照片上比較模糊，所以我上次指認時不是很
    清楚，但是我今日在法庭確實看得很清楚」等語（159 號本
    院卷第141頁背面至第144頁）。
(2)、至於證人己○○於98年11月18日檢察事務官詢問時指認被告
    庚○○、丁○○及丙○○3 人之照片時，僅指認出被告丁○○，於本院審理時初時無法明確指認被告丙○○，惟最終證
    人己○○於本院審理庭當庭堅定指出被告丙○○確實分別於
    97年11月7 日、97年11月28日，在位於苗栗縣竹南鎮○○路
    之龍鳳宮親自將本金交付予伊，且因照片與本人有所差距，
    故應以證人己○○於本院審理時當面指認為準，是證人己○○證詞先後指述或有反覆，然不影響其證言之可性度，先予
    敘明。
４、綜上，由上開證人辛○○、己○○之證述，均明確指認被告
    丙○○有出面交付借款或收取利息，且上開證人證述向被告
    丙○○借貸等情，亦與檢察官提出之通聯紀錄大致相符。參
    以證人辛○○、己○○係經具結後始為上開證述，當無甘冒
    受偽證罪之追訴處罰，而為與事實不符之虛偽陳述之理，況
    證人辛○○、己○○與被告丙○○互不相識，亦無仇隙，當
    無設詞構陷誣指被告丙○○而自陷偽證刑責之之可能及必要
    ，故其證言堪予採信。是以，被告確有於詳如犯罪事實欄二
    (一)、(三)、(四)所示之重利犯行，被告丙○○所辯其餘各節，均
    係卸責之詞，不足採信。被告丙○○乘辛○○、己○○急迫
    貸以金錢，而取得與原本顯不相當之重利犯行，堪以認定，
    亦應依法論科。
三、論罪：
(一)、核被告庚○○、丁○○及丙○○所為，均係犯刑法第344 條
    之重利罪。
(二)、被告庚○○、丁○○及丙○○就犯罪事實欄二(一)、(三)、(四)部
    分犯行；被告庚○○、丁○○就犯罪事實欄二(二)、(五)部分犯
    行均有犯意聯絡及行為分擔，均應論以共同正犯。
(三)、被告庚○○、丁○○先後5次重利犯行；被告丙○○先後3次
    犯行，犯意各別、行為互殊、犯罪時間、被害人（除己○○
    外）均不相同，應予分論併罰。
四、科刑：
(一)、爰審酌被告庚○○、丁○○及丙○○3 人均正值青壯，不思
    依勞力賺取正當報酬，反而趁人之危，利用他人亟需用錢之
    際借款而收取高額之利息，實屬不該，兼衡其放款金額非鉅
    、放款利息額度、被告 3人本件重利所得，被告庚○○自警
    詢、偵查及本院審理時均坦承犯行；被告丁○○於本院審理
    時尚知坦承犯行，犯後態度均稱良好；被告丙○○則自始至
    終否認犯行，且於本院審理庭詰問證人辛○○時，多次逼問
    證人辛○○為何對其印象深刻明確指認，惡意騷擾並企圖影
    響證人辛○○指證，犯後態度惡劣，毫無悔意，參以被告丁○○及丙○○前已有重利前科；被告庚○○則無任何前科，
    素行尚可等一切情狀，分別量處如主文所示之刑，並分別定
    應執行刑及諭知易科罰金之折算標準。
(二)、末按，依司法院釋字第662 號解釋：「中華民國94年2月2日
    修正公布之現行刑法第41條第2 項，關於數罪併罰，數宣告
    刑均得易科罰金，而定應執行之刑逾6 個月者，排除適用同
    條第1 項得易科罰金之規定部分，與憲法第23條規定有違，
    並與本院釋字第366 號解釋意旨不符，應自本解釋公布之日
    起失其效力」。故對於數罪併罰，數宣告刑均得易科罰金，
    而定應執行之刑超過有期徒刑6 月之案件，依司法院釋字第
    366號、第662號解釋意旨，仍得易科罰金，附此敘明。
五、據上論斷，應依刑事訴訟法第299條第1項前段，刑法第 344
    條、第28條、第41條第1項前段、第51條第5款，司法院釋字
    第366號、第662號解釋，判決如主文。
本案經檢察官陳瑞仁到庭執行職務。
中    華    民    國    98    年    12    月    30    日
                  刑事第二庭  法  官    楊數盈
以上正本證明與原本無異。
如不服本判決應於收受本判決後10日內向本院提出上訴書狀，上
訴書狀應敘述具體理由。上訴書狀未敘述上訴理由者，應於上訴
期間屆滿後20日內補提理由書狀於本院（均須按他造當事人之人
數附繕本）「切勿逕送上級法院」。
中    華    民    國    98    年    12    月    30    日
                               書記官   陳麗麗
附錄本案論罪科刑法條：
刑法第344條：
乘他人急迫、輕率或無經驗貸以金錢或其他物品，而取得與原本
顯不相當之重利者，處1年以下有期徒刑、拘役或科或併科1,000
元以下罰金。
附表一：
┌──┬────────────────┬────────┐
│編號│主  文  罪  名  及  宣  告  刑  │備註            │
├──┼────────────────┼────────┤
│一  │庚○○共同乘他人急迫貸以金錢，而│事實欄二(一)部分  │
│    │取得與原本顯不相當之重利，處有期│                │
│    │徒刑月，如易科罰金，以新臺幣壹│                │
│    │仟元折算壹日。                  │                │
├──┼────────────────┼────────┤
│二  │庚○○共同乘他人急迫貸以金錢，而│事實欄二(二)部分  │
│    │取得與原本顯不相當之重利，處有期│                │
│    │徒刑月，如易科罰金，以新臺幣壹│                │
│    │仟元折算壹日。                  │                │
├──┼────────────────┼────────┤
│三  │庚○○共同乘他人急迫貸以金錢，而│事實欄二(三)部分  │
│    │取得與原本顯不相當之重利，處有期│                │
│    │徒刑月，如易科罰金，以新臺幣壹│                │
│    │仟元折算壹日。                  │                │
├──┼────────────────┼────────┤
│四  │庚○○共同乘他人急迫貸以金錢，而│事實欄二(四)部分  │
│    │取得與原本顯不相當之重利，處有期│                │
│    │徒刑月，如易科罰金，以新臺幣壹│                │
│    │仟元折算壹日。                  │                │
├──┼────────────────┼────────┤
│五  │庚○○共同乘他人急迫貸以金錢，而│事實欄二(五)部分  │
│    │取得與原本顯不相當之重利，處有期│                │
│    │徒刑月，如易科罰金，以新臺幣壹│                │
│    │仟元折算壹日。                  │                │
└──┴────────────────┴────────┘
附表二：
┌──┬────────────────┬────────┐
│編號│主  文  罪  名  及  宣  告  刑  │備註            │
├──┼────────────────┼────────┤
│一  │丁○○共同乘他人急迫貸以金錢，而│事實欄二(一)部分  │
│    │取得與原本顯不相當之重利，處有期│                │
│    │徒刑月，如易科罰金，以新臺幣壹│                │
│    │仟元折算壹日。                  │                │
├──┼────────────────┼────────┤
│二  │丁○○共同乘他人急迫貸以金錢，而│事實欄二(二)部分  │
│    │取得與原本顯不相當之重利，處有期│                │
│    │徒刑月，如易科罰金，以新臺幣壹│                │
│    │仟元折算壹日。                  │                │
├──┼────────────────┼────────┤
│三  │丁○○共同乘他人急迫貸以金錢，而│事實欄二(三)部分  │
│    │取得與原本顯不相當之重利，處有期│                │
│    │徒刑月，如易科罰金，以新臺幣壹│                │
│    │仟元折算壹日。                  │                │
├──┼────────────────┼────────┤
│四  │丁○○共同乘他人急迫貸以金錢，而│事實欄二(四)部分  │
│    │取得與原本顯不相當之重利，處有期│                │
│    │徒刑月，如易科罰金，以新臺幣壹│                │
│    │仟元折算壹日。                  │                │
├──┼────────────────┼────────┤
│五  │丁○○共同乘他人急迫貸以金錢，而│事實欄二(五)部分  │
│    │取得與原本顯不相當之重利，處有期│                │
│    │徒刑月，如易科罰金，以新臺幣壹│                │
│    │仟元折算壹日。                  │                │
└──┴────────────────┴────────┘
附表三：
┌──┬────────────────┬────────┐
│編號│主  文  罪  名  及  宣  告  刑  │備註            │
├──┼────────────────┼────────┤
│一  │丙○○共同乘他人急迫貸以金錢，而│事實欄二(一)部分  │
│    │取得與原本顯不相當之重利，處有期│                │
│    │徒刑伍月，如易科罰金，以新臺幣壹│                │
│    │仟元折算壹日。                  │                │
├──┼────────────────┼────────┤
│二  │丙○○共同乘他人急迫貸以金錢，而│事實欄二(三)部分  │
│    │取得與原本顯不相當之重利，處有期│                │
│    │徒刑肆月，如易科罰金，以新臺幣壹│                │
│    │仟元折算壹日。                  │                │
├──┼────────────────┼────────┤
│三  │丙○○共同乘他人急迫貸以金錢，而│事實欄二(四)部分  │
│    │取得與原本顯不相當之重利，處有期│                │
│    │徒刑肆月，如易科罰金，以新臺幣壹│                │
│    │仟元折算壹日。                  │                │
└──┴────────────────┴────────┘

司法院資訊處製作；財團法人民間司法改革基金會備份。
